---
title: "Lab 2 - Aprendizaje No Supervisado"
author: "Grupo 9"
date: "February 23, 2026"
output:
  html_document:
    df_print: paged
  pdf_document: default
---

```{r setup, include=FALSE}
knitr::opts_chunk$set(echo = TRUE)

# Librerías necesarias
library(dplyr)
library(tidyr)
library(ggplot2)
library(factoextra)
library(cluster)
```

# 1. Clustering

## 1.1 Carga y exploración inicial del dataset

```{r carga_datos}
movies <- read.csv("data/movies_2026.csv")
summary(movies)
```

El dataset contiene 19,883 películas con variables relacionadas a presupuesto, ingresos, popularidad, votos, producción y elenco.  
Se observan valores extremos en variables como `budget`, `revenue` y `actorsAmount`, lo que hace necesario estandarizar antes de aplicar clustering.

---

## 1.2 Preprocesamiento de la variable `genres`

Se limpian los espacios y se separan los géneros múltiples.

```{r preprocesamiento_genres}
movies <- movies %>%
  mutate(genres = gsub(" \\| ", "|", genres))

movies_long <- movies %>%
  separate_rows(genres, sep = "\\|")

movies_longs <- movies_long %>%
  separate_rows(genres, sep = "\\s*\\|\\s*")
```

Este paso permite tratar correctamente los múltiples géneros asociados a cada película.

---

## 1.3 Muestra para análisis

Debido al tamaño del dataset, se toma una muestra de 5000 registros.

```{r muestra_clustering}
set.seed(123)
sample_movies <- movies_longs[sample(nrow(movies_longs), 5000), ]
```

Esto reduce el costo computacional sin afectar significativamente la representatividad del análisis.

---

## 1.4 Método del codo

Se seleccionan variables numéricas y se estandarizan.

```{r metodo_codo}
numeric_sample <- sample_movies[, sapply(sample_movies, is.numeric)]
numeric_sample <- na.omit(numeric_sample)

fviz_nbclust(
  scale(numeric_sample),
  kmeans,
  method = "wss"
)
```

A partir de la gráfica del método del codo se observa un punto de inflexión en **k = 4**, por lo que se determina trabajar con cuatro clusters.

---

## 1.5 Aplicación de algoritmos de agrupamiento

Se utilizan K-means y Clustering Jerárquico con k = 4.

```{r clustering}
numeric_vars <- movies %>%
  select(popularity, budget, revenue, runtime, voteAvg,
         voteCount, genresAmount, productionCoAmount,
         productionCountriesAmount, actorsAmount,
         castWomenAmount, castMenAmount)

numeric_vars <- na.omit(numeric_vars)

scaled_data <- scale(numeric_vars)

# K-means
set.seed(123)
kmeans_result <- kmeans(scaled_data, centers = 4, nstart = 25)

# Jerárquico
dist_matrix <- dist(scaled_data)
hc_complete <- hclust(dist_matrix, method = "complete")
hc_clusters <- cutree(hc_complete, k = 4)
```

Se aplicaron ambos métodos para comparar calidad y distribución de grupos.

---

## 1.6 Evaluación con método de la silueta

```{r silhouette}
# Silueta K-means
sil_kmeans <- silhouette(kmeans_result$cluster, dist(scaled_data))
fviz_silhouette(sil_kmeans)

# Silueta Jerárquico
sil_hc <- silhouette(hc_clusters, dist(scaled_data))
fviz_silhouette(sil_hc)

mean_sil_kmeans <- mean(sil_kmeans[,3])
mean_sil_hc <- mean(sil_hc[,3])

mean_sil_kmeans
mean_sil_hc
```

### Interpretación de la silueta

- K-means obtuvo una silueta promedio de **0.37**.
- El método jerárquico obtuvo una silueta promedio de **0.81**.

Sin embargo, el clustering jerárquico generó un grupo extremadamente dominante (19,701 películas) y varios clusters muy pequeños, incluso de una sola observación, lo que indica un agrupamiento poco balanceado y poco útil para segmentación real.

K-means, aunque tiene una silueta menor, generó grupos más equilibrados y útiles para interpretación.  
Por esta razón, se selecciona **K-means** para el análisis final.

---

## 1.7 Interpretación de los grupos (K-means)

```{r interpretacion}
movies_clustered <- numeric_vars
movies_clustered$cluster_kmeans <- kmeans_result$cluster

table(movies_clustered$cluster_kmeans)

movies_clustered %>%
  group_by(cluster_kmeans) %>%
  summarise_all(mean)
```

### Interpretación detallada

#### 🔵 Cluster 1 – Producciones comerciales medias

- Presupuesto promedio ≈ 10 millones
- Revenue ≈ 23 millones
- Popularidad ≈ 37
- VoteAvg ≈ 6.4
- Runtime ≈ 101 minutos

Este grupo representa películas comerciales estándar, con presupuesto moderado y desempeño estable.  
Son producciones típicas del mercado que generan ingresos proporcionales a su inversión y mantienen buena aceptación del público.

---

#### 🔴 Cluster 2 – Grandes producciones (Blockbusters)

- Presupuesto ≈ 103 millones
- Revenue ≈ 401 millones
- Popularidad ≈ 163
- VoteCount ≈ 7,133
- Runtime ≈ 121 minutos

Este cluster corresponde claramente a películas tipo blockbuster.  
Son producciones de alto presupuesto, alta popularidad y altos ingresos.  
Representan el segmento más rentable y estratégico del mercado cinematográfico.

---

#### 🟢 Cluster 3 – Cine independiente / Bajo presupuesto

- Presupuesto ≈ 262 mil
- Revenue ≈ 2.5 millones
- Popularidad ≈ 47
- VoteAvg ≈ 6.28
- VoteCount bajo

Este grupo representa películas de bajo presupuesto pero con buena recepción crítica.  
Probablemente corresponden a cine independiente o producciones de nicho.

---

#### 🟣 Cluster 4 – Producciones marginales o muy pequeñas

- Presupuesto ≈ 6,794
- Revenue ≈ 3,963
- Popularidad ≈ 1.44
- VoteAvg ≈ 0.86
- Runtime ≈ 26 minutos

Este cluster agrupa producciones de muy bajo impacto comercial.  
Podrían tratarse de cortometrajes, proyectos experimentales o producciones no comerciales.

---

### Conclusión del Clustering

El análisis permitió identificar cuatro segmentos claramente diferenciados dentro del mercado cinematográfico:

1. Blockbusters altamente rentables  
2. Producciones comerciales medianas  
3. Cine independiente con buena crítica  
4. Producciones marginales de bajo impacto  

Esta segmentación puede ayudar a CineVision Studios a definir estrategias de inversión y diversificación de mercado.

# 2. Tipo de Variables

## Variables Cuantitativas

- id → Cuantitativa, discreta  
- budget → Cuantitativa, discreta  
- revenue → Cuantitativa, discreta  
- runtime → Cuantitativa, discreta  
- popularity → Cuantitativa, continua  
- voteAvg → Cuantitativa, continua  
- voteCount → Cuantitativa, discreta  
- genresAmount → Cuantitativa, discreta  
- productionCoAmount → Cuantitativa, discreta  
- productionCountriesAmount → Cuantitativa, discreta  
- actorsAmount → Cuantitativa, discreta  
- castWomenAmount → Cuantitativa, discreta  
- castMenAmount → Cuantitativa, discreta  
- releaseYear → Cuantitativa, discreta  

## Variables Cualitativas Nominales

- genres  
- homePage  
- productionCompany  
- productionCompanyCountry  
- productionCountry  
- video  
- director  
- actors  
- actorsCharacter  
- originalTitle  
- title  
- originalLanguage  

## Variables Cualitativas Ordinales

- actorsPopularity  
- releaseDate  

---